臺灣高等法院臺南分院刑事判決
110年度交上訴字第1074號
上  訴  人  
即  被  告  力金英

選任辯護人  茆臺雲律師（法扶律師）
            岳世晟律師（法扶律師）
            周聖錡律師（法扶律師）
上列上訴人即被告因公共危險等案件，不服臺灣臺南地方法院10
9年度交訴字第7號中華民國110年8月24日第一審判決（起訴案號
：臺灣臺南地方檢察署108年度偵字第14852號），提起上訴，本
院判決如下：
    主      文
上訴駁回。
    事實及理由
壹、犯罪事實
    力金英未考領普通重型機車駕駛執照，其於民國108年7月30
    日18時40分許，駕駛牌照已註銷之車牌號碼000-000號普通
    重型機車（下稱甲車），沿臺南市新化區太平街63巷由南往
    北方向行駛，行經太平街63巷及太平街交岔路口時，本應注
    意汽車停車時，於顯有妨礙其他人、車通行處所，不得停車
    ，而依當時天候陰，夜間有照明、柏油路面乾燥、無缺陷，
    道路無障礙物，視距良好，並無不能注意之情事，竟疏未注
    意及此，貿然駛入太平街由西往東之內側車道中央停等，適
    有蘇秉洋駕駛車牌號碼000-0000（起訴書誤載為「OOO-0000
    」，應予更正）號普通重型機車（下稱乙車），沿太平街由
    西往東方向直行至上開路口，亦疏未注意車前狀況，未減速
    慢行，見力金英所駕駛甲車停等於車道中央後，煞避不及，
    失控摔倒，因此受有四肢多處擦傷等傷害。力金英發生上開
    交通事故後，明知蘇秉洋因此受有傷害，仍基於駕駛動力交
    通工具發生交通事故致人傷害而逃逸之犯意，未採取救護或
    其他必要措施，亦未徵得蘇秉洋同意，隨即駕駛甲車離去現
    場而逃逸。經蘇秉洋報警處理並提出告訴，因而循線查悉上
    情。
貳、認定犯罪事實所憑之證據及理由
一、刑事訴訟法第159條之5規定，被告以外之人於審判外之陳述
    ，雖不符前4條之規定，而經當事人於審判程序同意作為證
    據，法院審酌該言詞陳述或書面陳述作成時之情況，認為適
    當者，亦得為證據。當事人、代理人或辯護人於法院調查證
    據時，知有第159條第1項不得為證據之情形，而未於言詞辯
    論終結前聲明異議者，視為有前項之同意。查：本判決以下
    所引用之傳聞證據，檢察官、被告及辯護人於審判程序中均
    同意作為證據使用，或知有傳聞證據之情形而未於言詞辯論
    終結前聲明異議，本院審酌該等證據作成時之情況，並無違
    法取證之情形，又與本案有關聯性，認為以之作為證據應屬
    適當，均具有證據能力。
二、被告就上開犯罪事實坦承不諱（本院卷第96頁），核與告訴
    人蘇秉洋之指訴相符（警卷第1-3頁，偵卷第17-19頁），並
    有告訴人蘇秉洋衛福部臺南新化分院診斷證明書（警卷第7
    頁）道路事故交通現場圖、道路交通事故調查表㈠及㈡、現場
    暨車輛照片（警卷第11至13、16至22頁）、GOOGLE現場街景
    圖（偵卷第9頁、11頁）、證號查詢機車駕駛人結果表（警
    卷第26頁）、原審勘驗筆錄、勘驗畫面截圖及行車紀錄器錄
    影光碟（原審卷第109至110頁、117至125頁、偵卷證物袋）
    等證據可佐。
三、「顯有妨礙其他人、車通行處所，不得停車。」道路交通安
    全規則第112條第1項第9款訂有明文。本件依原審勘驗告訴
    人蘇秉洋行車紀錄結果，被告駛出路口後，在太平街由西往
    東車道中央停止，告訴人蘇秉洋因此未能閃避而自摔，以被
    告所停等之位置，非交岔路出口附近，車身已佔據該車道一
    半以上，自屬顯有妨害其他車輛通行之處所，依法不得停車
    ，且依當時客觀情況，並無不能注意之情事，被告有應注意
    、能注意而不注意之過失，堪以認定。被告停等於車道中央
    ，告訴人蘇秉洋騎乘乙車行駛而至，因未能閃避而自摔，亦
    為原審勘驗行車紀錄在卷，告訴人因此所受傷勢，亦有上開
    診斷證明書可證，是被告之過失行為，與告訴人蘇秉洋自摔
    並受有前開傷害，有相當因果關係，亦堪認定。至於告訴人
    蘇秉洋未注意車前狀況，且行經無號誌之交岔路口未減速慢
    行，作隨時停車之準備，違反道路交通安全規則第93條第1
    項第2款、第94條第3項規定，同有過失，無礙被告過失傷害
    罪責之成立，然應於量刑時予以斟酌。臺南市車輛行車事故
    鑑定委員會鑑定意見書（原審卷第35-38頁），就肇事責任
    部分同此意見，併可參酌。
四、行為人客觀上實施違法行為，但行為人自認為行為合法，此
    時行為人乃欠缺不法意識（即欠缺違法性認識），即為學理
    上稱之禁止錯誤。又所謂不法意識，意指行為人認識或意識
    到其行為違反法律規範或社會規範而與社會共同生活秩序維
    持之要求相牴觸之意，乃獨立之罪責要素，一般而言，行為
    人有構成要件故意時，通常也會知道其所為乃法律規範或社
    會規範所不容，即推定其具有不法意識；但若發生禁止錯誤
    ，行為人之行為於法律上究應如何評價，依刑法第16條：「
    除有正當理由而無法避免者外，不得因不知法律而免除刑事
    責任，但按其情節，得減輕其刑。」之規定，並不會直接導
    出排除行為人刑責之法律效果，行為人若無誤信其行為合法
    之事實，即無禁止錯誤可言，本無刑法第16條規定之適用，
    充其量僅於量刑時，審酌其犯罪動機、目的是否具有公益性
    質等因子，而為其宣告刑輕重之參考（最高法院109年度台
    上字第5405號判決意旨參照）。辯護人雖主張，被告與告訴
    人蘇秉洋並未實際發生碰撞，且被告年近70，僅有小學畢業
    之教育程度，當下誤以為無碰撞即無肇事責任可言，因而未
    停留在現場，被告就其行為欠缺違法性之認識，應依刑法第
    16條後段規定減輕其刑。然肇事逃逸罪於88年4月21日增定
    於刑法公共危險罪章，迄今已10餘年，更為新聞媒體經常披
    露之犯罪行為，以被告之年紀，並無何不知行為違法之正當
    理由，且告訴人雖未實際與被告發生撞擊，然被告進入交岔
    路口後，不到數秒時間即發生告訴人蘇秉洋機車自摔之情況
    ，被告亦坦承確實看到告訴人蘇秉洋因閃避不及而自摔，並
    供稱：我看到蘇秉洋摔倒在地上之後，蘇秉洋有大聲罵我，
    所以我就趕快離開等語（偵卷第18頁），則其離開現場並非
    自認無過失，而係擔心遭告訴人蘇秉洋追究責任，即屬明確
    ，辯護人辯稱被告不知交通事故與自己有關，而欠缺肇事逃
    逸之違法意識，殊無可採。
五、綜上，本件事證已經明確，應依法論罪科刑。　　　　
參、論罪科刑
一、被告力金英行為後，刑法第185條之4肇事逃逸罪於110年5月
    28日修正公布，於110年5月30日生效。修正前刑法第185條
    之4第1項規定：「駕駛動力交通工具肇事，致人死傷而逃逸
    者，處1 年以上7 年以下有期徒刑。」修正後第185條之4第
    1項前段規定：「駕駛動力交通工具發生交通事故，致人傷
    害而逃逸者，處6 月以上5 年以下有期徒刑」（修正後第2
    項增定駕駛人無過失之減輕或免除其刑規定，因本件並非無
    過失之情況，不予比較），修正後減輕法定刑度，較有利於
    被告，應依刑法第2條第1項但書，適用修正後之規定。是核
    被告所為，係犯道路交通管理處罰條例第86條第1項、刑法
    第284條前段之汽車駕駛人無駕駛執照駕車過失傷害罪、第1
    85條之4第1項前段之肇事致人傷害逃逸罪。起訴意旨認被告
    係犯刑法第284條前段之過失傷害罪，尚有誤會，惟因基本
    事實同一，經告知罪名及所犯法條後，依職權變更起訴法條
    。被告未考領合格之駕駛執照即駕駛普通重型機車，因而致
    人受傷，應依道路交通管理處罰條例第86條第1項規定加重
    其刑。　　
二、駁回上訴之理由
㈠、原判決以被告被訴犯行事證明確，就過失傷害部分依職權變
    更起訴法條後，論以道路交通管理處罰條例第86條第1項、
    刑法第284條前段之汽車駕駛人無駕駛執照駕車過失傷害罪
    、第185條之4第1項前段之肇事致人傷害逃逸罪。量刑部分
    審酌被告無駕駛執照駕駛普通重型機車，疏未注意而於交岔
    路口中央停等，肇致本案事故之發生，使告訴人蘇秉洋受有
    上開傷害，事故發生後又未報警、協助救護、留存個人聯絡
    資訊或留待員警前來事故現場為必要之處理，旋即逃逸，罔
    顧他人身體之安全，所為實有不該；並考量被告未與告訴人
    達成和解，未賠償告訴人蘇秉洋所受損害；復斟酌被告之過
    失程度、告訴人蘇秉洋所受之傷害情形；參以告訴人蘇秉洋
    所受傷勢尚非嚴重，且本案事故地點為公眾往來之道路，被
    告逃逸之行為尚不致陷告訴人於孤立無援之險境；兼衡被告
    領有臺南市新化區中低收入老人生活津貼證明書，暨其自陳
    教育程度為國小畢業，無業，需扶養17歲孫子等一切情狀，
    就肇事逃逸部分量處有期徒刑6月，無照駕駛過失致人傷害
    部分，量處有期徒刑3月，並諭知易科罰金之折算標準，暨
    定其應執行刑為有期徒刑8月。核其認事用法並無違誤，量
    刑亦已從輕。
㈡、被告上訴意旨略以：⒈被告本件肇事逃逸部分，欠缺違法性意
    識，應依刑法第16條後段規定減輕其刑。⒉被告年事已高，
    且為中低收入戶，應依刑法第59條規定，酌減其刑。⒊被告
    未曾因故意犯罪受有期徒刑以上之宣告，因被告不諳法律，
    一時失慮，致罹刑典，惡性並非重大，且願意與告訴人蘇秉
    洋和解，已有所悔悟，無再犯之虞，應為緩刑之諭知等語。
    經查：⒈被告本件並無刑法第16條但書得減輕其刑之適用，
    已如上述。⒉被告上訴請求依刑法第59條規定酌減部分，因
    被告本件犯行適用新法之結果，法定最低刑度已由有期徒刑
    1年修正為有期徒刑6月，顯見立法者考量部分肇事逃逸案件
    ，情節尚屬輕微，無須一律處以有期徒刑1年以上之刑，然
    仍屬社會高度重視，且危害性較大之犯罪，修正後仍以有期
    徒刑6月為最低刑度，則法院於個案適用法律時，自應以立
    法者所定法定刑範圍為量刑之原則，必也個案中有特殊狀況
    ，認為處以立法者所定最低刑度，猶嫌過重之情況，方得例
    外援引刑法第59條規定調整立法者所設之法定最低刑度，本
    件告訴人蘇秉洋之傷害程度固屬輕微，且與有過失，然刑法
    肇事逃逸罪修正後，並未排除行為人無過失之肇事逃逸責任
    ，僅於同條另設減輕或免除其刑之規定，是以，縱使行為人
    無過失，然如於肇事後逃逸，仍有肇事逃逸之罪責，而相較
    於此，本件被告就事故之發生為有過失，且事故發生後離開
    現場，經警循線通知方到場說明，於偵查及原審中，均否認
    犯行，亦未與告訴人蘇秉洋達成和解，綜合各項刑法第57條
    之量刑因素，實難謂有何量處法定最低刑度後，猶嫌過重而
    足以引起一般同情之情況，是被告上訴請求依刑法第59條酌
    減其刑，為無理由。⒊被告請求為緩刑諭知部分，因被告並
    未與告訴人蘇秉洋達成調解賠償損害，雖調解未成立或與告
    訴人意願及被告經濟狀況不佳有關，然被告於上訴後，仍就
    肇事逃逸部分陳稱欠缺違法性意識，則以被告未能正確體悟
    犯行之危害性，緩刑之宣告實無從達到防衛社會之目的，仍
    有執行刑罰之必要，被告上訴請求為緩刑宣告，亦無理由。
    ⒋至於被告於原審否認犯行，上訴後雖表示坦承犯行，然被
    告本件無駕駛執照駕車因過失致人傷害部分，應依道路交通
    管理處罰條例第86條第1項規定加重其刑，被告因肇事逃逸
    ，而無刑法第62條前段自首減刑規定之適用，此外亦別無其
    他減刑之事由，是原判決量處被告無駕駛執照駕車因過失致
    人傷害部分，有期徒刑3月，肇事逃逸部分有期徒刑6月，均
    屬最低刑度，縱被告上訴後坦承犯行，然原判決之量刑並無
    過重之情況，無從再予減輕，爰予以駁回，併予敘明。
肆、應適用之程序法條：刑事訴訟法第368條。
本案經檢察官陳于文提起公訴、檢察官陳昱旗到庭執行職務。
中　　華　　民　　國　　110 　年　　11　　月　　30　　日
                  刑事第一庭    審判長法  官　楊清安
                                      法  官　陳顯榮
                                      法　官  蕭于哲
以上正本證明與原本無異。
肇事逃逸部分，如不服本判決應於收受送達後20日內向本院提出
上訴書狀，其未敘述上訴理由者，並得於提起上訴後20日內向本
院補提理由書（均須按他造當事人之人數附繕本）「切勿逕送上
級法院」。
其餘不得上訴。　　　　　　　　　　　　　　　　　
                        　　　　　    書記官　徐振玉
中　　華　　民　　國　　110 　年　　11　　月　　30　　日
附錄本案論罪科刑法條全文
道路交通管理處罰條例第86條
汽車駕駛人，無駕駛執照駕車、酒醉駕車、吸食毒品或迷幻藥駕
車、行駛人行道或行經行人穿越道不依規定讓行人優先通行，因
而致人受傷或死亡，依法應負刑事責任者，加重其刑至二分之一
。
汽車駕駛人，在快車道依規定駕車行駛，因行人或慢車不依規定
，擅自進入快車道，而致人受傷或死亡，依法應負刑事責任者，
減輕其刑。
中華民國刑法
第284條
因過失傷害人者，處1年以下有期徒刑、拘役或10萬元以下罰金
；致重傷者，處3年以下有期徒刑、拘役或30萬元以下罰金。
第185條之4
駕駛動力交通工具發生交通事故，致人傷害而逃逸者，處6月以
上5年以下有期徒刑；致人於死或重傷而逃逸者，處1年以上7年
以下有期徒刑。
犯前項之罪，駕駛人於發生交通事故致人死傷係無過失者，減輕
或免除其刑。